臺灣臺中地方法院民事判決
109年度訴字第2663號
原      告  詹政哲  
訴訟代理人  呂仲祐律師
複代理人    葉進雄  

被      告  賴博揚  

            賴智揚  

            賴凱揚  

共      同
訴訟代理人  陳秉榤律師
            王琮鈞律師(110年5月3日解除委任)
當事人間返還不當得利等事件，院於民國111年2月22日言詞辯論
終結，判決如下：
    主      文
原告之訴及假執行之聲請均駁回。
訴訟費用由原告負擔。
    事實及理由
壹、原告方面：
一、緣訴外人王嘉慶為經營事業所需，先後向他人借得19張支票
    即俗稱之客票，並持之向他人支付貨款或周轉之用。該批客
    票陸續於民國106年2月間到期，王嘉慶屆期無力償還，遂向
    原告稱可改開以其父訴外人王榮昌所開設之「榮慶織帶廠王
    榮昌」為發票人之支票作為擔保（下稱系爭票據債權），請
    原告協助將款項或存入或以備付方式將上開客票逐一清償完
    畢，王嘉慶亦依約開立以「榮慶織帶廠王榮昌」為發票人之
    支票予原告。
二、被告為兄弟關係，於民國106年5月20日，向王嘉慶之父親王
    榮昌、母親王張玉卿(即榮慶織造廠王榮昌、王張玉卿）購
    買王榮昌所有坐落彰化縣○○鎮○○段000地號土地及其上41建
    號建物，權利範圍全部，買賣價金新臺幣(下同)1400萬元，
    及王張玉卿所有坐落彰化縣○○鎮○○段000地號土地及其上376
    建號建物，權利範圍全部，買賣價金500萬元，上開2筆土地
    及建物之買賣價金共計1900萬元（下分別稱系爭不動產、系
    爭買賣），由被告支付繳納如附表一所示相關之銀行貸款、
    稅金及費用等費用共計1498萬7388元，餘被告等應支付之40
    1萬2662元價金（下稱系爭價金），因賣方之王榮昌、王張
    玉卿及第三人王嘉慶、榮慶織造廠等，前向原告借貸尚未償
    還（下就原告主張之借貸及票據債權，債務人均以王榮昌等
    人稱之），原告對其等有系爭票據債權，故買賣雙方以口頭
    約定以原告之系爭票據債權作為系爭買賣價金之一部分，應
    由被告支付予原告。經原告向被告請求，迄今被告尚未給付
    予原告。原告向臺灣臺中地方檢察署（下稱臺中地檢)提出
    刑事告訴，經檢察官認定係民事糾紛而為不起訴處分。被告
    以原告之系爭票據債權，充作系爭買賣之價金之一部分，然
    而該債權迄今既未履行，原告自得依約定請求被告給付。詎
    嗣系爭買賣雙方另於106年12月5日簽屬「不動產買賣結案確
    認書」載明：「雙方債權債務關係一筆勾銷~~~不得再向甲
    方(即賣方)請求任何價金款項」，此部分並經本院108年度
    訴字第214號民事判決據以認定：王榮昌等人與被告互為免
    除債務之意思表示，使原告無法再持上開支票向賣方王榮慶
    等人追討債務。被告因而減少支付買賣價金尾款401萬2662
    元，此部分之債權，原係約定以債權轉買賣之方式，將原告
    之系爭債權充當買賣價金之一部分，被告所減免債務即屬不
    當得利，是故，原告自得依民法第179條不當得利之規定，
    請求被告給付。綜上，爰依約定及民法第179條之規定，請
    求被告給付原告系爭價金401萬2662元。
三、聲明
  ㈠被告應共同給付原告401萬2662元，及自起訴狀繕本送達之翌
    日起至清償日止，按年息5%計算之利息。
  ㈡願供擔保請准宣告假執行。
貳、被告方面：　
一、被告與原告並不認識，兩造間並未有任何約定。原告對被告
    提起刑事侵占告訴，經臺中地檢以107年度偵字第21479號（
    下稱系爭偵查案件）偵查結果，認原告所稱之債權合併協議
    金額前後不斷改變，無法確認金額為真，其指述之真實性顯
    非無疑，作成不起訴處分，被告之父賴懋發於系爭偵查案件
    已證述未與原告達成任何協議，相關證人於系爭偵查案件亦
    否認有與原告有任何約定關係存在。
二、原告提出債權讓與契約書，主張債權讓與人王榮昌等人將其
    對債務人即被告之系爭買賣價金尾款計401萬2662元債權，
    讓與受讓人即原告云云。惟關於王榮昌與王張玉卿對被告給
    付買賣價金事件，業經本院108年度訴字第214號判決（下稱
    另案）認定雙方已互為免除債務之意思，王榮昌與王張玉卿
    不得向被告請求有關系爭買賣之買賣價金款項。而原告上開
    債權讓與契約書之日期為108年8月30日，係於本院另案判決
    之後。本案原告既係受讓自王榮昌、王張玉卿之債權，被告
    即得以對抗讓與人即另案認定雙方已互為免除債務之意思之
    事由，對抗受讓人即原告。
三、原告於起訴狀上稱其請求金額401萬2662元係原告之債權，
    復於起訴後另提出債權讓與契約書，主張本件請求401萬266
    2元係受讓自王榮昌、王張玉卿，其主張顯已有所矛盾，加
    以其於臺中地檢偵查時就債權協議合併之金額前後不一，可
    證其請求毫無根據。綜上所述，原告與被告間無任何協議，
    原告與被告間亦無任何給付關係，原告亦非利益歸屬之主體
    ，原告請求不當得利，顯無理由。
四、聲明
　㈠原告之訴及假執行之聲請均駁回。
　㈡若受不利判決，願供擔保請准宣告免為假執行。
參、本院判斷：
一、本件原告主張系爭買賣之買賣雙方先於106年5月20日約定，
    由被告以總計1900元購買系爭不動產而成立系爭買賣，被告
    等支付繳納如附表一所示相關之銀行貸款、稅金及費用等費
    用共計1498萬7388元，另於106年12月5日簽立不動產買賣結
    案確認書，約定於系爭不動產移轉登記後，雙方間債權債務
    關係一筆勾銷等情，為被告所不否認，並有不動產買賣契約
    書、不動產買賣契約書附約、地籍異動索引、建物登記謄本
    、被告(買受人)已付款項、充作部份買賣價金明細表、不動
    產買賣結案確認書等件。（本院卷一第15、19至36、55頁）
    ，此部分之事實，堪信為真。
二、按當事人主張有利於己之事實者，就其事實有舉證之責任，
    民事訴訟法第277條前段定有明文。另民事訴訟如係由原告
    主張權利者，應先由原告負舉證之責，若原告先不能舉證，
    以證實自己主張之事實為真實，則被告就其抗辯事實，即令
    不能舉證，或其所舉證據尚有疵累，亦應駁回原告之訴（最
    高法院100年度台上字第415號判決意旨可參）。是揆諸前揭
    規定及說明，原告主張系爭買賣有約定以如附表二所示支票
    之票據債權充作系爭價金，該部分之款項應由被告給付予原
    告，被告至今仍未給付，其因而享有未付系爭價金之不當得
    利，應予返還予原告云云，為被告否認，故原告應就前開有
    利於己之事實負舉證之責任。
三、本件原告主張系爭買賣有以王榮昌等人積欠原告個人之借款
    ，充做被告與王榮昌、王張玉卿系爭不動產之買賣價金，係
    以如附表二所示之支票為據，主張王榮昌等人前向原告借款
    ，開立交付如附表二所示之支票予原告供作擔保云云，然查
    ：
　㈠原告主張其借予王榮昌等人金錢情事，依其提出其申設之玉
    山商業銀行帳號0000000000000帳戶（下稱原告帳戶）存戶
    交易明細整合查詢結果所示，自原告帳戶轉帳至榮慶織造廠
    王榮昌申設之臺灣中小企業銀行帳號00000000000支票存款
    帳戶（下稱王榮昌帳戶）、王張玉卿申設之永豐銀行北台中
    分行帳號00000000000000帳戶（下稱王張玉卿帳戶）之時間
    係自106年2月13日起至同年月24日止期間，以現金存入王榮
    昌帳戶之時間則為自106年3月6日起至同年6月6日止期間，
    各次金額則與附表二各編號所示支票之票面金額不同，原告
    復未就前揭金錢交易與附件二所示各支票間之關連性提出事
    證以實其說，尚難僅以原告主張其帳戶有轉帳至王榮昌帳戶
    、王張玉卿帳戶，原告有以現金存入王榮昌帳戶之交易，遽
    以認定原告有與王榮昌等人間約定以如附表二所示之27張支
    票供作前開轉帳、存款交易之擔保之事實。
　㈡原告主張因系爭不動產賣方對其有如附表二所示支票之票據
    債務，其對王榮昌等人有系爭票據債權，故買賣雙方有約定
    被告原應支付予賣方之系爭價金401萬2662元，應由被告給
    付予原告云云，查如附表二所示27張支票，票面金額共計70
    7萬700元，則系爭價金401萬2662元，究竟係以如附表二所
    示27張支票中何支票之票據債權充作價金，此為應具體明確
    之事項，詎原告於本案以來均未具體指明究竟係以附表二所
    示哪些支票債權充作系爭價金，亦未提出究竟何人約定以附
    表二所示27張支票中何支票充作系爭價金之一部之書面約定
    或紀錄資料，其此部分之主張，已有疑慮。
　㈢據原告於110年11月25日本院審理時陳述：「今日庭呈編號
    、是陳璇琳簽收。編號2、4、8、9、、、、是由簡廷
    安簽收，剩下的是在代書見證下交給陳璇琳，陳璇琳沒有簽
    收。」、「（依108年度訴字第214號臺中商業銀行代收票據
    明細單客戶收執聯，108年度訴字214號判決附表之支票係由
    被告之父賴懋發、母石芳卿託收，有何意見？)沒有意見，
    但支票是在106年3月談買賣時，在代書見證下，我交給陳璇
    琳，因陳璇琳表示賴懋發、石芳卿看到支票原本才能證明我
    有這些債權，我沒有同意他們去託收。」等語在卷（本院卷
    二第112頁）。原告係以如附表二編號1至所示之支票原由
    王榮昌等人因借款而交付予原告，於系爭買賣雙方洽談系爭
    買賣時，約定王榮昌等人對原告之票據債務，充作被告應給
    付予賣方王榮昌、王張玉卿之系爭價金，並稱其係因陳璇琳
    以須令賴懋發、石芳卿親見支票原本始能證明原告確有系爭
    票據債權為由，始將支票原本交予陳璇琳，則何以原告未於
    106年3月洽談時，交付如附表二所示之全部27張支票，而竟
    僅交付如附表二編號1、3、5、6、7、、、、、、、
    、、、、、所示之支票，原告所述與常情不合，要難
    採信。
　㈣再如附表二編號1至之支票分別由賴懋發、石芳卿交由台中
    商業銀行代收之情，有另案判決在卷可按。賴懋發、石芳卿
    託收該等支票之日期分別為106年2月22日、106年3月7日、1
    3日、14日、20日、23日、29日、106年4月17日、26日、106
    年5月3日、5日及不詳日期（影本模糊無法辨識）數日，而
    非特定之某日。原告所稱由簡廷安簽收之如附表二編號2、4
    、8、9、、、、所示支票，均由賴懋發交由台中商業銀
    行代收，託收日期分別為編號2支票於106年3月7日、編號4
    支票於106年3月13日、編號8支票於106年3月29日、編號9支
    票影本日期模糊、編號支票影本日期模糊、編號、支票
    於106年4月17日、編號支票於106年5月5日等情，並經本院
    調閱另案卷核閱另案卷附之台中商業銀行代收票據明細單影
    本屬實（另案卷第153至157頁）。觀之原告提出之前揭由簡
    廷安簽收之上開支票影本正面左側均蓋有「台中商銀經收」
    章，編號2、4支票上左上方蓋有「台中銀行作業中心106年5
    月8日交換」章，編號2支票下方中間蓋有「106年5月8日交
    換」圓戳章，下方右邊蓋有「106年4月14日拒絕往來戶」章
    等情，足見原告此部分之陳述與客觀證據不符，且陳述自相
    矛盾，尚難採信。
　㈣又票據具無因性，執有票據之人即可主張票據權利，原告主
    張充作系爭價金之票據債權金額高達401萬2662元，其原對
    王榮昌等人有如附表二所示支票價權總額更高達707萬700元
    ，金額均非少數，原告交付總票面金額屬高額之支票予陳璇
    琳，竟未要求陳璇琳立據或簽收，顯有悖於常理，且為保險
    計，亦可另約時間由原告親自提示予賴懋發、石芳卿觀看。
    況參之原告於本件提出之由陳璇琳簽立之⒈於附表二編號、
    、支票上簽收（本院卷二第129、131頁）。⒉106年5月7日
    承諾書（卷二119頁）：「雙方談論好價格，工廠單坪13.5-
    14萬、住家500萬元，住家、工廠買賣過戶完還要承租給原
    屋主，依行情租金。5/17本人陳璇琳拿房租權狀、印鑑證明
    、印章。」。⒊106年10月25日切結書（卷二121頁）遺失附
    表二編號至共6張支票等情，由陳璇琳自原告收受如附表
    二所示之部分支票同時，要求陳璇琳立據載明收受之支票內
    容、收受原因、期限及返還事宜等事項，或如前述原告所稱
    由簡廷安、陳璇琳於支票影本上簽收，要求陳璇琳收受如附
    表二所示之支票原本時於影本上簽收，自屬易事。另前揭⒊
    切結書，於載明如附表二編號至支票之付款銀行、票號及
    票面金額內容，續之於「此致」欄後所載乃「王榮昌先生」
    ，可知陳璇琳於系爭買賣後簽立之切結書，對象乃王榮昌，
    而非原告，益證原告主張有約定以其對王榮昌等人之票據債
    權充作系爭價金之主張，要非事實。
  ㈤至於原告主張附表二編號2、4、支票之票款係由其以現金存
    入云云，觀之編號2支票之發票人為李玉麟，存入該票款之
    收據記載申請人亦為李玉麟，（本院卷第135頁），前述代
    收票據明細單記載賴懋發於106年2月22日託收（另案卷第15
    7頁）；編號4支票之票面金額為22萬元，發票日為106年5月
    9日，而原告提出由其以現金存入之永豐銀行帳戶交易收執
    聯所示交易日期為106年3月16日、交易金額為24萬5000元（
    本院卷第139頁），時間及金額均與編號4支票不同，且編號
    4支票復在原告前述由簡廷安簽收之支票之中；編號支票部
    分，原告繳款日為106年6月6日，有臺灣中小企業銀行支票
    存款送款簿存根在卷可按（本院卷二第167頁），原告於106
    年6月6日以現金存入該筆支票款，則其債權發生之日當為是
    日，且其存入日期係在原告陳述洽談以其支票債權充作系爭
    價金之106年3月、系爭買賣契約成立日106年5月20日之後，
    自均難以作為對原告有利之證明。另原告於110年12月2日提
    出附表二編號1、3支票影本背面有被告姓名之橡皮章印文，
    核與另案臺灣中小企業銀行和美分行108年5月7日108和美字
    第43號函檢附之附表二編號1、3支票影本背面並無被告姓名
    之橡皮章印文背書不符（另案卷第175頁），則其於原告於1
    10年12月2日提出附表二編號5、6、7、、、、、、、
    支票影本背面有被告姓名之橡皮章印文；附表二編號、
    、支票影本背面有被告之簽名，自難認定為真正。
三、綜上，本件依原告提出之證據，無從證明原告所主張附件二
    支票為其借款予王榮昌等人而收受並執有之因果關係，及系
    爭買賣有約定以如附表二所示支票之系爭票據債權充作系爭
    價金之情事為真實，其主張自不足憑。
肆、綜上所述，原告主張系爭買賣約定系爭價金係以其對王榮昌
    等人之票據債權充之，依約定被告應給付系爭價金予原告，
    及被告未給付系爭價金有不當得利情事，依約定及民法第17
    9條規定，請求被告共同給付原告401萬2662元，及自起訴狀
    繕本送達翌日起至清償日止，按年息5%計算之利息，均無理
    由，應予駁回。又原告之訴既經駁回，其假執行之聲請即失
    所依附，應併予駁回。
伍、本件事證已臻明確，兩造其餘主張及舉證，核與判決結果無
    影響，爰不逐一論斷，附此敘明。
陸、訴訟費用負擔之依據：民事訴訟法第78條。
中　　華　　民　　國　　111 　年　　3 　　月　　31　　日
                  民事第五庭    法  官  林秀菊
正本係照原本作成。
如對本判決上訴，須於判決送達後20日內向本院提出上訴狀。如
委任律師提起上訴者，應一併繳納上訴審裁判費。
中　　華　　民　　國　　111 　年　　3 　　月　　31　　日
                                書記官  劉子瑩

附表一：被告(買受人)已付款項、充作部份買賣價金明細表    
        （本院卷一第15頁）
1、前設定第二順位抵押債權550萬元
2、代償力欣作保款項547,553元
3、代償646地號房地之銀行貸款        1,225,009元
4、代償664地號房地之銀行貸款        3,257,549元
5、代償王榮昌之信用卡債務139,985元
6、代償王張玉卿之信用卡債務28,138元
7、代償664地號之土地增值稅          1,278,932元
8、代償646地號之土地增值稅            209,572元
9、簽訂不動產附約支付                   30萬元
10、處理債務支付                         20萬元
11、過戶時支付                           20萬元
12、支票貼現借款                     2,100,600
　　 以上款項共計             14,987,338元
　　
附表二、不當得利抵銷買賣價金支票明細表(106年度)  
        （本院卷二第115、117頁）